【裁判字號】    99,消債更,156
【裁判日期】    991122
【裁判案由】    更生事件
【裁判全文】
臺灣臺南地方法院民事裁定           99年度消債更字第156號
聲  請  人  王靖瀅即王敏俐
上列當事人因消費者債務清理事件聲請更生，本院裁定如下：
    主  文
聲請人王靖瀅即王敏俐自民國九十九年十一月二十二日下午五時
起開始更生程序，並命司法事務官進行本件更生程序。
    理  由
一、按債務人不能清償債務或有不能清償之虞者，得依本條例所
    定更生或清算程序，清理其債務；債務人無擔保或無優先權
    之債務總額未逾新臺幣（下同）1,200萬元者，於法院裁定
    開始清算程序或宣告破產前，得向法院聲請更生；債務人對
    於金融機構因消費借貸、自用住宅借款、信用卡或現金卡契
    約而負債務，在聲請更生或清算前，應提出債權人清冊，以
    書面向最大債權金融機構請求協商債務清償方案，並表明共
    同協商之意旨；債務人與金融機構協商成立者，不得聲請更
    生或清算；又法院開始更生程序之裁定，應載明其年、月、
    日、時，並即時發生效力。消費者債務清理條例第3條、第
    42 條第1項、第151條第1項、第5項及第45條分別定有明文
    。
二、本件聲請意旨略以：聲請人有不能清償債務之情事，前已提
    出債權人清冊，以書面向最大債權金融機構大眾商業銀行股
    份有限公司（下稱大眾銀行）請求共同協商債務清償方案，
    惟以聲請人目前租屋與配偶共同經營小吃店，月收入約50,0
    00元，扣除個人必要生活開支7,673元（含伙食費3,000元、
    水電費等雜費1,500元、國民年金673元、手機費1,000元、
    機車加油費1,500元）及配偶生活支出後，再負擔因扶養二
    名子女陳綺晶（民國87年11月14日生）、陳晴婕（民國89
    年8月17日生）之扶養費各4,500元、扶養母王鄭金美之
    扶養費2,000元及扶養公公陳忠和、婆婆陳英桂枝、二姐李
    陳金票、二姐夫李正榮各1,500元之扶養費後，所剩餘額已
    顯不能清償大眾銀行所提出之協商方案，是以協商不成立，
    聲請人無擔保或無優先權之債務總額未逾新臺幣（下同）
    1,200萬元，復未經法院裁定開始清算程序或宣告破產，為
    此，依消費者債務清理條例提出本件更生之聲請等語。
三、經查：
(一)聲請人即債務人於民國99年6月間曾向最大債權銀行大眾銀
    行申請前置協商，於該前置協商程序中大眾銀行提出120期
    、年利率12%、月付金19,000元方案，惟聲請人表示僅能負
    擔分180期、月付金1萬元以下之月付金，故大眾銀行遂以聲
    請人無法負擔任何還款條件為由，於99年8月27日出具前置
    協商不成立通知書予聲請人，此有大眾銀行99年10月27日民
    事陳報狀及其檢附前置協商不成立通知書、聲請人前置協商
    溝通內容表在卷可稽（本院卷第103~104頁、第121~122頁）
    。
(二)按本條例所稱消費者，指5年內未從事營業活動或從事小規
    模營業活動之自然人；前項小規模營業指營業額平均每月20
    萬元以下者，消費者債務清理條例第2條第1項、第2項定有
    明文。是更生或清算之聲請案件，法院應先審酌聲請人是否
    為本條例第2條適用對象；如聲請人為營利法人或獨資、合
    夥經營商號，不論是否為法人或商號之負責人，均屬從事營
    業活動之自然人，皆應依法人或商號之營業額以決定是否有
    本條例之適用；又本條例第2條第1項所定之5年期間，自聲
    請更生或清算前1日回溯5年計算之；第2項所定之營業額，
    以5年內之營業總額除以實際營業月數計算之，消費者債務
    清理條例施行細則第3條第2項及第4條亦有明文規定。是查
    聲請人於本案更生聲請前5年內，於97年7月設立「三友小吃
    ，統一編號：00000000」，經查定每月應稅銷售額為83,200
    元，於98年6月查定每月銷售額變更為62,400元，另於99年8
    月申請變更營業人名稱為「永好便當」等情，有財政部臺灣
    省南區國稅局新化稽徵所99年10月15日南區國稅新化三字第
    0990 046042號函附卷可憑（本院卷第99頁），足認聲請人
    之營業額平均每月未超過20萬元，屬小規模營業活動之自然
    人，合本條例第2條第1項及第2項規定之要件。
(三)聲請人主張其目前與配偶租屋經營「永好便當」，每月收入
    約5萬元等情，雖未據聲請人提出相關月報表、估價單、出
    貨單及收據為證，惟就聲請人所擁有之合作金庫銀行，帳號
    ：0000-000-000000之帳戶，於98年9月後即按月有筆「薪資
    」現金存款存入，而除98年9月、10月當月金額為40,000元
    、98年11月當月金額為25,000元、99年1月當月金額為51,00
    0元外，他月份金額皆為50,000元。另為此，本院以電話詢
    問聲請人就上該各筆「薪資」之來源，經聲請人回覆指稱該
    以「薪資」名義之存款，即為聲請人所營小吃店之盈收，其
    乃聲請人為使銀行帳戶內呈現有固定按月收入，以方便向銀
    行申請貸款之故等語，此有聲請人合作金庫銀行活期儲蓄存
    款存摺內頁影本及本院電話紀錄表附卷可稽（本院卷第161~
    163頁、第215頁），由此，聲請人所自陳每月收入約5萬元
    ，應可認定。
(四)又聲請人主張其每月除自身必要支出7,673元外（未含配偶
    生活支出），每月尚須支出扶養費共17,000元（含子女陳綺
    晶4,500元、子女陳晴婕4,500元、公公陳忠和1,500元、婆
    婆陳英桂枝1,500元、二姐李陳金票1,500元、二姐夫李正榮
    1,500元、母王鄭金美2,000元），合計24,673元一節，惟查
    ：
  1.考量上該「永好便當」小吃店實際乃聲請人與其配偶共同經
    營，該店按月盈收除以支應聲請人日常生活所需外，本於夫
    妻間屬同財共居，是上開盈收亦須用以支應聲請人配偶日常
    生活所需，再按消費者債務清理條例之立法目的，乃為兼顧
    債權人、債務人雙方之利益，對陷於經濟上困境之消費者，
    使其透過重建型之更生程序或清算型之清算程序清理其債務
    ，藉以妥適調整債務人與債權人及其他利害關係人間之權利
    義務關係，保障債權人獲得公平受償，並謀求消費者經濟生
    活之重建復甦機會，且聲請人既陳稱其配偶按月尚須繳交農
    會貸款23,000元，生活亦陷困頓（本院卷第19頁），是以，
    本件聲請人配偶必要日常生活支出即以行政院內政部公告99
    年度臺灣省低收入戶最低生活費用每人每月9,829元（該統
    計係按照政府最近一年平均每人消費支出，包括食品費、衣
    著鞋襪費、房租水電費、家居管理費、醫療保健費、交通通
    訊費、娛樂教育費及雜項支出百分之60訂定）標準計算為當
    。故本件聲請人及其配偶按月必要生活開支應以17,502元為
    認定【計算式：7,673元（聲請人）＋9,829元（聲請人配偶
    ）＝17,502元】。
  2.又按負扶養義務者有數人時，應依下列順序定其履行義務之
    人：一、直系血親卑親屬。二、直系血親尊親屬。三、家長
    。四、兄弟姊妹。五、家屬。六、子婦、女婿。七、夫妻之
    父母；夫妻互負扶養之義務，其負扶養義務之順序與直系血
    親卑親屬同；扶養之程度，應按受扶養權利者之需要與負扶
    養義務者之經濟能力及身分定之，民法第1115、1116之1、
    1119定有明文。然查聲請人公公陳忠和雖無收入，惟其名下
    有房屋1棟、土地14筆，財產總額高達14,104,904元，有本
    院稅務電子閘門財產所得調件明細表在卷可按（本院卷第62
    ~65頁），是以聲請人之公公陳忠和顯有能力足供自給無受
    他人扶養之必要；又聲請人婆婆陳英桂枝雖無收入，名下亦
    無財產，但按前揭規定所示，聲請人既因負債生活陷於困境
    ，且其身分為公婆之子婦或與渠等同住之家屬，其扶養義務
    應次於婆婆陳英桂枝配偶陳忠和之後，從而，聲請人婆婆亦
    無有聲請人扶養之必要。另聲請人之二姐及二姐夫雖與聲請
    人同居，是屬家屬關係，惟既其扶養義務次序略於家長陳忠
    和後，且聲請人二姐夫李正榮名下有筆中華電信股份有限公
    司投資，97年獲上該投資股利17,186元及一筆存於新市郵局
    之存款利息5,972元；98年獲投資股利15,467元及郵局存款
    利息4,116元，有本院全戶戶籍資料查詢結果表及稅務電子
    閘門財產所得調件明細表在卷可參（本院卷第57頁、第79~8
    2頁），則就聲請人目前經濟狀況觀之，其二姐及二姐夫真
    否有需聲請人扶養之必要，自非無疑。再者，聲請人母王鄭
    金美，名下除有房屋1棟及土地2筆，財產總額2,871,960 元
    外，聲請人復於本案保全處分聲請狀內自陳，其名下門牌號
    碼為臺南縣善化鎮○○路550號房屋實際為聲請人母王鄭金
    美所有，房屋現值455,000元，有聲請人99年10月5日保全處
    分聲請狀、聲請人之全國財產稅總歸戶財產查詢清單及本院
    稅務電子閘門財產所得調件明細表附卷可證（本院卷第5頁
    、第24頁、第86頁），故聲請人母王鄭美金亦應有能力足供
    自給，無有受聲請人扶養之必要。從而，實際應受聲請人扶
    養者，應僅祇聲請人子女陳綺晶及陳晴婕，又本於聲請人與
    其配偶皆係其子女之直系血親尊親屬，且屬同財共居為經濟
    上之共同體，聲請人自應與其配偶共同負擔子女之扶養費，
    而參酌99年度親屬扶養每人免稅額為82,000元，據此計算受
    扶養親屬每人每月基本生活所需費用約6,900元，則聲請人
    與其配偶每月實際支出扶養費共計13,800元（計算式：6,90
    0×2＝13,800），逾此部分，應予剔除。是以，聲請人及其
    配偶每月支出必要生活費用及扶養費，總計31,302元（計算
    式：17,502＋13,800＝31,302）。
(五)綜上，以聲請人及其配偶經營「永好便當」小吃店，每月50
    ,000 元盈收，扣除其二者必要生活及扶養費支出31,302元
    後，餘款18,698元（計算式:50,000 －31,302＝18,698），
    已不足以支付大眾銀行所提出按月協商款19,000元，則本件
    聲請人主張有不能清償債務，無力負擔前置協商方案堪認真
    實。
四、綜上所述，聲請人已達不能清償債務或有不能清償之虞之程
    度，其中無擔保或無優先權之債務，在1,200萬元以下，又
    聲請人曾向最大債權金融機構銀行請求協商債務清償方案，
    惟協商不成立，且未經法院裁定開始清算程序或宣告破產，
    又查無消費者債務清理條例第6條第3項、第8條或第46條各
    款所定駁回更生聲請之事由存在，則聲請人聲請更生，應屬
    有據。又法院裁定開始更生或清算程序後，得命司法事務官
    進行更生或清算程序，必要時得選任律師、會計師或其他適
    當之自然人或法人一人為監督人或管理人，消費者債務清理
    條例第16條第1項定有明文，爰裁定如主文。
中    華    民    國    99    年    11    月    22     日
                  民事第三庭     法  官  廖建彥
上為正本係照原本作成。
本件不得抗告。
本裁定已於99年11月22日下午5時公告。
中    華    民    國    99    年    11    月    22     日
                                 書記官  蘇玟心

司法院資訊處製作；財團法人民間司法改革基金會備份。
